臺灣高等法院臺中分院民事判決
110年度上易字第510號
上  訴  人  聯隆紡織股份有限公司

法定代理人  張永漸  
輔  佐  人  簡政卿    住彰化縣○○市○○路○段000巷0弄0                          號
被上訴人    財政部國有財產署中區分署

法定代理人  趙子賢  
訴訟代理人  林琦勝律師
            黃曉薇律師
上列當事人間請求確認通行權等事件，上訴人對於民國110年8月
31日臺灣彰化地方法院110年度訴字第407號第一審判決提起一部
上訴，本院於111年3月9日言詞辯論終結，判決如下：
    主  文
上訴駁回。
第二審訴訟費用由上訴人負擔。
    事實及理由
壹、程序方面：
一、上訴人於原審以財政部國有財產署中區分署為先位被告，以
    財政部國有財產署中區分署彰化辦事處為備位被告，提起本
    件確認通行權訴訟（見原審卷11頁），嗣於民國110年8月23
    日具狀變更僅以財政部國有財產署中區分署為被告（見原審
    卷277頁），原審訴訟程序中亦由財政部國有財產署中區分
    署出具委任狀委由訴訟代理人應訴，惟原審判決當事人欄誤
    列財政部國有財產署中區分署彰化辦事處為被告，應更正為
    財政部國有財產署中區分署，先予敘明。
二、按確認之訴非原告有即受確認判決之法律上利益者，不得提
    起。所謂即受確認判決之法律上利益，係指法律關係之存否
    不明確，原告主觀上認其在法律上之地位有不安之狀態存在
    ，且此種不安之狀態，能以確認判決將之除去者而言，若縱
    經法院判決確認，亦不能除去其不安之狀態者，即難認有受
    確認判決之法律上利益（最高法院52年台上字第1240號民事
    判決先例意旨參照）。查本件上訴人起訴主張其所有坐落彰
    化縣○○市○○○段000、000、000、000、000、000、000、000
    、00-00地號等9筆土地（下合稱101地號等9筆土地)為袋地
    ，有通行被上訴人所管理同段97-2、100地號土地（下稱97-
    2等2筆土地）如彰化縣員林地政事務所（下稱員林地政）11
    0年8月5日土地複丈成果圖（下稱附圖）所示A部分面積15.9
    1平方公尺，及B部分面積20.31平方公尺部分土地（合計面
    積36.22平方公尺，寬8公尺，下合稱系爭土地）之必要，惟
    此遭被上訴人所否認，則就上訴人得否通行系爭土地，其主
    觀上所認之法律地位，確有不安之狀態存在，且此種不安之
    狀態，能以確認判決將之除去，故上訴人提起本件確認之訴
    ，應認有即受確認判決之法律上利益，先予敘明。
壹、實體部分
一、上訴人主張：伊所有之101地號等9筆土地為乙種工業用地，
    伊在其上設有工廠，然僅東臨寬約3公尺之阿寶巷，該道路
    寬度未足8公尺，與彰化縣建築管理自治條例第5條第1項第1
    款規定不符，且無法供伊工廠之大貨車、重型機械等通行使
    用，而屬袋地，即須通行系爭土地，方能到達聯外道路即同
    市大峰路。爰依民法第787條第1項之規定，求為確認伊就系
    爭土地有通行權存在之判決（未繫屬本院部分不另贄述）。
二、被上訴人則以：101地號等9筆土地東側緊鄰阿寶巷，已有足
    夠路寬之道路供人車通行，並非袋地，且系爭土地未臨接10
    1地號等9筆土地，上訴人復未能證明主張通行系爭土地係擇
    周圍地損害最少之處所及方法通行等語，資為抗辯。
三、原審駁回上訴人之請求，上訴人提起一部上訴，聲明：㈠原
    判決關於駁回上訴人後開第二項之訴部分廢棄。㈡確認上訴
    人對被上訴人管理之系爭土地有有通行權存在。被上訴人答
    辯聲明：上訴駁回。
四、得心證之理由：
　㈠按民法第787條所定之通行權，係為促進袋地之利用，而令周
    圍地所有人負容忍通行之義務，為對周圍地所有權所加之限
    制。故其通行範圍應以使土地（袋地）得為「通常使用」為
    已足，不得因通行權人個人特殊用途、或道路是否整齊美觀
    之市容考量，而損及周圍地所有人之利益（最高法院92年度
    台上字第1399號民事裁判要旨參照）。查101地號等9筆土地
    東臨寬約3公尺之阿寶巷，為兩造所不爭執，已足供一般人
    車通行使用，上訴人雖主張：阿寶巷無法供其車輛出入云云
    ，惟未能舉證以實其說，已難採憑，況上訴人以大型車輛或
    大型機具運送貨物，係基於其個人節省運輸成本之營運目的
    ，與土地之利用無關，尚不得以此而令被上訴人負容忍其通
    行之義務。又彰化縣建築自治規則第5條第1項第1款雖規定
    ：「面臨現有巷道之基地，其建築線之指定，應依下列規定
    辦理： 一、巷道為單向出口長度在四十公尺以下，雙向出
    口長度在八十公尺以下，寬度不足四公尺者，以該巷道中心
    線為準，兩旁均等退讓，以合計達到四公尺寬度之邊界線作
    為建築線；巷道長度超過上開規定者，兩旁亦應均等退讓，
    以合計達到六公尺寬度之邊界線作為建築線。但面臨工業區
    內現有巷道之基地，應以合計達八公尺寬度之邊界線作為建
    築線，現有巷道臨接排水溝寬達一‧五公尺以上者，其退讓
    由排水溝內緣單邊退讓」，然此係興建建築物時關於建築線
    之規範，而上訴人已在101地號等9筆土地興建廠房完畢，自
    無不足敷建築之問題，尚難認101地號等9筆土地無法為通常
    使用。從而，101地號等9筆土地既有阿寶巷可供通行，自非
    袋地，要無通行他人土地之權利。
　㈡另上訴人已向被上訴人承租97-2等2筆土地其中第4錄部分（
    即附圖所示104、103、102地號土地南側之97-2等2筆土地部
    分，下稱承租土地），有國有基地租賃契約書可憑（見本院
    卷117-119頁），觀諸上開契約書所附之位置圖，101地號等
    9筆土地與已可從承租土地再經由同段99-1號土地連接大峰
    路，僅因上訴人自行在承租土地上興建圍牆及建物，致不能
    通行大峰路，自無法以此而要求被上訴人再提供承租土地西
    側之系爭土地供其通行。況系爭土地與101地號等9筆土地並
    無連接，尚須經由承租土地方能通行，自非對被上訴人損害
    最小之通行方式，併予敘明。
五、綜上所述，上訴人請求確認其對被上訴人管理之系爭土地有
    有通行權存在，並無理由，不應准許。原審（除確定部分外
    ）為上訴人敗訴之判決，並無不合。上訴意旨指摘原判決不
    當，求予廢棄改判，為無理由，應予駁回。　　
六、本件事證已臻明確，兩造其餘之攻擊或防禦方法及所用之證
    據，經本院斟酌後，認為均不足以影響本判決之結果，爰不
    逐一論列，併此敘明。
據上論結，本件上訴為無理由，依民事訴訟法第449條第1項、第
78條，判決如主文。　　
中　　華　　民　　國　　111 　年　　3 　　月　　30　　日
                          民事第八庭
                              審判長法  官  杭起鶴
                                    法  官  吳國聖
                                    法  官  黃裕仁
正本係照原本作成。
不得上訴。
                                    書記官  王麗珍
　　　　　　　　　　　　　　
中　　華　　民　　國　　111 　年　　3 　　月　　30　　日